【裁判字號】    96,勞訴,92
【裁判日期】    971212
【裁判案由】    給付專案工資
【裁判全文】
臺灣臺中地方法院民事判決              96年度勞訴字第92號
原      告  丁○○
            甲○○
            乙○○
共      同
訴訟代理人  黃呈利律師
被      告  台灣中油股份有限公司
法定代理人  丙○○
訴訟代理人  謝英吉律師
複 代 理人  戊○○
上當事人間請求給付專案工資事件，本院於民國97年11月13日言
詞辯論終結，判決如下：
    主      文
原告之訴及假執行之聲請均駁回。
訴訟費用由原告負擔。
    事實及理由
一、原告甲○○起訴原聲明求為：「被告應給付原告甲○○新台
    幣（下同）452,879元，及自民國91年5月1日起至清償日止
    ，按週年利率百分之5計算利息」之判決，嗣於訴狀送達被
    告後，原告甲○○訴訟代理人於97年8月7日言詞辯論期日當
    庭陳明變更其聲明求為：「被告應給付原告甲○○449,442
    元及自91年5月1日起至清償日止，按週年利率百分之5計算
    利息」之判決，核為減縮其應受判決事項之聲明，與民事訴
    訟法第255條第1項第3款之規定並無不符，自為法之所許，
    合先敘明。
二、原告主張：原告丁○○、甲○○及乙○○分別自58年11月9
    日、62年2月20日及60年7月12日起受僱於被告，嗣並分別在
    被告台中營業處向上路加油站及公園加油站擔任營業員、副
    站長及潤滑保養員工作。被告為經濟部轄下機構，其依據經
    濟部所頒訂之「經濟部所屬事業機構專案裁減人員處理要點
    」，獎勵員工提早退休，提出優退方案，對配合專案裁減政
    策，辦理退休提出申請者，均一律加發1個月預告工資及6個
    月薪給，共7個月之底薪（下稱：六加一優退專案），然規
    定須於退休前6個月申請，且原則上退休前6個月不能加班，
    但若人力確實不足，上級可以指示先行加班後再辦理補休，
    亦即其權利義務內容為員工有提早辦理退休，配合被告指示
    調整上班時間之義務，被告則於發放退休金之日，加發7個
    月之底薪。嗣原告分別於90年8、9月間提出「專案裁減退休
    申請書」，均申請於91年3月31日退休。伊等申請時距離退
    日尚有近7個月，當時被告之單位主管在原告丁○○之申請
    書上僅記載「同意照辦」，在原告甲○○申請書上批示「全
    部加班應予補休」，在原告乙○○之申請書上則記載「離退
    日截止前，未逾加班管控原則規定，擬同意照辦」，而經被
    告核可，准許原告於91年3月31日退休，並加發7個月底薪。
    足見依當時被告所訂「專案裁減人員作業注意事項」第3條
    第5款之規定：「專案裁減申請退休與資遣人員應於離退前6
    個月提出申請；未依期限提出申請者，如離退前6個月未有
    加班，或有加班而同意將加班改為補休，方可同意其申請退
    休或資遣」，於離退前6個月提出申請者，並無加班改補休
    之限制，是兩造已成立就專案申請退休之人員，於應給付之
    一般退休金外，加發7個月薪資計算之退休金給付契約關係
    ，其契約內容應以原告提出申請時被告合意之上開規定為準
    。縱被告嗣後曾修正該「專案裁減人員作業注意事項」之內
    容，亦不生任何拘束力。原告即使在90年10月至91年3月尚
    有加班，仍符合專案退休之條件，至被告是否對原告等人加
    強加班之管控，純為被告人事工作配置之問題，並不影響兩
    造前已成立之優惠退休契約關係，自不得以原告依被告之安
    排加班，而否定原告之契約權利，蓋加班與否非原告可以爭
    取決定，如被告認原告已申請優退不得再予排班加班，即應
    不予排加班。至原告嗣後雖於91年3月間再行提出申請書，
    其上記載申請自91年3月31日自請退休，並同意自3月1日起
    ，加班改為補休等情。然此乃延續前於90年9月所提出專案
    裁減退休之申請而來，因被告內部規定之更改，要求原告必
    須提出書面同意加班改為補休，始會出具該等申請書，承諾
    「加班改為補休」，且仍請求於91年3月31日退休，與90年9
    月間提出申請退休之時間一致，並無改申請為一般退休，否
    則原告又何須於申請書上表示願自91年3月1日起加班改為補
    休？蓋一般退休並無加班應改補休之問題，故被告自應依六
    加一優退專案給付原告7個月之退休金。原告丁○○、甲○○、乙○○於退休前6個月每月底薪分別為61,750元、64,
    206元、61,750元，則被告即應分別加發如附表所示各該7個
    月底薪金額予原告。然被告並未依約發放，迭經催討，均不
    置理。爰依契約之法律關係，請求被告分別給付原告丁○○
    、甲○○及乙○○如附表所示各該7個月底薪金額。又勞動
    基準法施行細則第29條規定，雇主應自勞工退休日起30日內
    為退休金之給付，原告係於91年3月31日退休，故被告至遲
    於91年5月1日即應給付，其給付有確定期限，是依民法第
    229條及第203條之規定，原告自亦得請求被告給付自91年5
    月1日起算之法定遲延利息，爰依法提起本件訴訟。並聲明
    ：（1）被告應分別給付原告如附表所示各該「6＋1」個月
    退休金額，及均自91年5月1日起至清償日止，按週年利率百
    分之5計算之利息；（2）願供擔保，請准宣告假執行。
三、被告則以：原告3人固曾於90年8、9月間提出「專案裁減退
    休申請書」請求辦理專案退休，惟被告依當時之「專案裁減
    人員作業注意事項」第3條第5款之規定，以原告3人「全部
    加班應予補休」等語，核定在案，足見原告明知必須符合離
    退前6個月未有加班，或有加班而補休完畢者，始得申請依
    照專案裁減方式辦理退休；倘離退前6個月仍有加班，且仍
    然領取加班費者，自不得依照上開專案裁減方式辦理退休甚
    明。且被告於90年8月17日即曾以（九十）油人90080435號
    函釋：專案裁減人員離退前半年加班應改為代休，始准照辦
    。其後被告油品行銷事業部90年11月9日（九十）行銷人901
    00958號函，針對「有關90年9月份以後辦理專案裁減者加班
    管控規定疑義」，亦核復說明：「公司為精簡用人，強化經
    營能力，訂有專案裁減相關規定，對參加專案裁減人員以優
    惠方式發給預告工資1個月及裁減加給6個月，惟目前對參加
    辦理專案裁減離退者離退前半年應無加班費發生，如有加班
    應改為代休後，始可同意其辦理專案裁減離退。同仁對公司
    專案裁減得選擇參加或不參加，如選擇參加者，則應依公司
    專案裁減相關規定辦理」。再被告91年2月19日油人發字第
    0910000748號函，依照經濟部90年12月4日經（90）人字第
    09000287900號函頒「經濟部所屬事業機構專案精簡人員處
    理要點」及91年1月25日經人字第09000320071號函，將前開
    專案裁減人員作業注意事項修訂為「專案精簡人員作業注意
    事項」，明確規定：「未補休完畢者，撤銷參加該次專案精
    簡」，益見原告對於是否選擇專案裁減退休，或者一般退休
    ，有完全自由決定之權。倘若選擇專案裁減退休，即應依照
    上開專案裁減人員作業事項規定辦理，於離退前之加班均應
    改為補休，不得領取加班費。參以被告於原告之「專案退休
    申請書」上亦批示「全部加班應予補休」等語，足見原告指
    稱離退前6個月提出申請者，並無加班改補休之限制云云，
    並不可採。乃原告3人提出申請後，自90年10月至91年3月每
    個月均仍繼續加班及領取加班費，未依規定辦理補休。且經
    原告自行計算比較後，發現若改依自請退休方式（即將退休
    前6個月所領取之加班費併入平均工資計算退休金），原告
    丁○○領取之退休金可增加758,115元【計算方式：16, 847
    （退休前6個月平均每月加班費）×45（基數）=758,115】
    ，原告乙○○領取之退休金可增加581,940元【計算方式：
    15,777（退休前6個月平均每月加班費）×45（基數）
    =709,965】，原告甲○○領取之退休金則可增加709,965元
    【計算方式：12,932（退休前6個月平均每月加班費）×45
    （基數）=58 1,940】，均遠比依照「六加一優退專案」未
    將平均每月加班費列計原告可領取之退休金為高【其中原告
    丁○○可領取之「6＋1」個月退休金僅432, 250元〔計算方
    式：61,750（底薪）×（6+1）=432, 250〕，原告甲○○可
    領取之「6＋1」個月退休金僅452, 879元〔計算方式：64,
    697（底薪）×（6+1）=452, 879〕，原告乙○○可領取之
    「6＋1」個月退休金僅432,250元〔計算式：61, 750（底薪
    ）×（6+1）= 432,250〕】。為此，原告甲○○於91年3月
    11日，原告丁○○及乙○○則均於同年月12日，另再行提出
    申請書，不僅將「申請退休」與「六加一優惠退休專案」二
    種退休方式併列，且敘明「如公司放寬退休前6個月加班管
    控規定，請准于『恢復』3月底『優惠退休』」，就其整體
    文義觀之，足見原告當時已再選擇從「優惠（專案）退休」
    改為「自請（一般）退休」，以領取較多退休金，並經被告
    核准同意原告改依自請退休方式辦理退休，足證兩造對於原
    告從原來之專案退休，改為自請退休（一般退休）業已達成
    新的合意，兩造間早已無原告所稱之「六加一」契約關係存
    在，此從原告嗣後退休時，係領取「退休證明書」，而非「
    專案退休證明書」，亦可證明原告最後係依自請退休方式辦
    理退休，並非依六加一專案退休方式為之，故原告請求被告
    應再給付「6＋1」個月之專案退休金云云，自無理由。更何
    況勞動基準法第58條明定退休金請求權，因5年不行使而消
    滅。原告3人係於民國91年3月31日退休，則伊等所主張之本
    件退休金請求權，應至96年4月即已時效完成。原告前雖曾
    於95年8月11日提起訴訟，然嗣於96年5月間復撤回其訴，其
    時效視為不中斷，故原告於96年9月20日再行提起本件訴訟
    ，時效早已完成，被告爰主張時效之抗辯，拒絕給付等語，
    資為抗辯。並聲明：（1）原告之訴及假執行之聲請均駁回
    ；（2）如受不利判決，願供擔保請准宣告免為假執行。
四、兩造不爭執之事實：
（一）原告丁○○自58年11月9日起受僱於被告，嗣並在被告台
      中營業處向上路加油站擔任加油營業員。
（二）原告甲○○自62年2月20日起受僱於被告，嗣並在被告台
      中營業處向上路加油站擔任副站長。
（三）原告乙○○自60年7月12日起受僱於被告，嗣並在被告台
      中營業處公園加油站擔任潤滑保養員。
（四）經濟部所屬事業機構專案裁減人員處理要點（嗣於90 年
      12月間修正為「經濟部所屬事業機構專案精簡人員處理要
      點」），依該要點第3條規定，參加專案裁減（精簡）人
      員以優惠方式加發1個月預告工資及6個月薪給。
（五）原告丁○○、李子筆及乙○○曾於90年8、9月間依「經濟
      部所屬事業機構專案裁減人員處理要點」規定，提出六加
      一優退專案之退休申請。嗣原告丁○○、乙○○於91年3
      月12日，而原告甲○○則於91年3月11日又提出申請書，
      載明自91年3月31日自請退休，並同意自同年3月1日起加
      班改為補休。但先前於90年9月已提出六加一優惠退休申
      請，若被告公司放寬退休前六個月加班管控規定，請准予
      恢復三月底優惠退休。
（六）原告丁○○、甲○○、乙○○退休前6個月每月底薪各為
      61,750元、64,206元、61,750元。
五、查原告丁○○、甲○○及乙○○分別自58年11月9日、62年2
    月20日及60年7月12日起受僱於被告，原告丁○○、甲○○
    嗣並在被告台中營業處向上路加油站分別擔任加油營業員及
    副站長，而原告乙○○則在被告台中營業處公園加油站擔任
    潤滑保養員。「經濟部所屬事業機構專案裁減人員處理要點
    （嗣該要點於90年12月間修訂為「經濟部所屬事業機構專案
    精簡人員處理要點」）第3條明定參加專案裁減人員，其裁
    減加給一律加發1個月預告工資及6個月薪給，被告並依該要
    點提出六加一優退專案。嗣原告於90年8、9月間提出「專案
    裁減退休申請書」，申請於91年3月31日退休。然其後原告
    甲○○於91年3月11日，原告丁○○及乙○○於91年3月12日
    ，復再行提出申請書，申請自91年3月31日自請退休等情，
    為兩造所不爭執，並有經濟部所屬事業機構專案裁減人員處
    理要點、被告專案裁減人員作業注意事項、專案裁減退休申
    請書、申請書及被告油品行銷事業部臺中營業處簽辦單為證
    ，自堪信為真實。
六、惟原告主張伊等於90年8、9月間所提出之專案裁減退休申請
    ，已經被告核可，准許於91年3月31日退休，並加發1個月預
    告工資及6個月薪給，兩造業已合意成立優惠退休契約關係
    ，被告應依「六加一優退專案」，加發7個月底薪計算之退
    休金等情，則為被告所否認，並以前揭情詞置辯。是本件兩
    造爭執之重點，顯在於：（1）原告係申請六加一優退專案
    退休？抑或自請一般退休？（2）原告本件給付請求權，是
    否已於罹於時效而消滅？經查：
（一）原告固曾於90年8、9月提出專案裁減退休申請書，載明於
      91年3月31日退休。然該等申請書之申請內容欄記載：「
      本人申請依據「經濟部所屬事業人員退休、撫恤及資遣辦
      法」、「經濟部所屬事業機構專案裁減人員處理要點」及
      「本公司專案裁減人員作業注意事項」規定辦理專案退休
      ，足見原告申請依六加一優退專案辦理專案退休，須符合
      上開要點及注意事項之相關規定始可。觀之被告之專案裁
      減人員作業注意事項（按此注意事項經被告於91年2月19
      日以油人發字第0910000748號函修正為「專案精簡人員作
      業注意事項」）第2條第1項第1款規定符合退休條件，自
      願提前退休者，得列為裁減對象；且第3條第5款又明定：
      「專案裁減申請退休與資遣人員應於離退前6個月提出申
      請；未依期限提出申請者，如離退前6個月未有加班，或
      有加班而同意將加班改為補休，方可同意其申請退休或資
      遣」，可知被告員工提出專案退休申請，原則上須於離退
      前6個月為之，然若未依此期限提出申請，如離退前6個月
      未有加班，或有加班而同意將加班改為補休，被告始會同
      意其專案退休之申請。所以如此，參酌卷存被告90年8月
      17 日（九十）油人90080435號函就油品行銷事業部等單
      位90 年度第3、4梯次專案裁減報核名冊及總裁減人數，
      核復說明：「案列人員離退前半年加班應改代休，始准照
      辦」等語，且被告油品行銷事業部90年11月9日（九十）
      行銷人90100958號書函就「有關90年9月份以後辦理專案
      裁減者加班管控規定疑義」，亦核復說明：「公司為精簡
      用人，強化經營能力，訂有專案裁減相關規定，對參加專
      案裁減人員以優惠方式發給預告工資一個月及裁減加給六
      個月。惟目前對參加辦理專案裁減離退者離退前半年應無
      加班費發生，如有加班應改為代休後，始可同意其辦理專
      案裁減離退。同仁對公司專案裁減得選擇參加或不參加，
      如選擇參加者，則應依公司專案裁減相關規定」等情，足
      認被告係為避免申請專案退休人員，於離退前6個月仍有
      加班及領取加班費情形，將使其據以核算退休前6個月之
      月平均工資額增加，導致被告所應給付之退休金額亦隨之
      增加，負擔加鉅，故明文規定要求申請專案退休之人員應
      於離退前6個月提出申請，以便各級主管得視人力調配情
      形，嚴為加班控管，離退前不再指派其加班，原則上於退
      休前半年應無加班費發生，但若人力欠缺，確有必要，不
      得己需指派其加班，亦應徵得其同意改為補休，始得准其
      辦理專案優惠退休，並非於退休前6個月提出申請，即無
      加班改補休之限制，此觀諸前揭專案裁減人員作業注意事
      項第3條第5款後段明定若未於退休前6個月之期限提出申
      請，須離退前6個月未有加班，或有加班而同意將加班改
      為補休，方可同意其申請退休或資遣，適足以為佐。復參
      以兩造亦是認上開注意事項第3條第5款所以規定提出退休
      申請之期限，係因離退前6個月如仍然加班，會影響平均
      工資之計算，造成平均工資額提高，將來給付之金額亦會
      提高等情（見本院97年7月1日言詞辯論筆錄第2頁），且
      原告亦自承「被告基於獎勵優退之特定目的，辦理六加一
      專案，該專案規定須於退休前6個月申請，原則上於退休
      前6個月不能加班，但若人力確實不足，上級可以指示原
      告先行加班後，再辦理補休」等語（見起訴狀第2頁倒數
      第2行至第6行所載）；再徵之原告甲○○及鄭文榜之專案
      裁減退休申請書，其上分別有其單位主管批示之「全部加
      班應予補休」、「離退日截止前，未逾加班管控原則規定
      ，擬同意加班」，有各該退休申請書附卷可稽，益徵原告
      明知伊等縱於離退日前6個月提出退休申請，仍須於退休
      前6個月未有加班，或有加班同意改補休情事，始符合前
      述專案優惠退休之相關規定。故原告主張伊等於90年8、9
      月間提出專案退休之申請，其時距離退日尚有近7個月，
      並無加班改補休之限制云云，自無可採。玆原告丁○○、
      甲○○、乙○○於申請專案退休前6個月即自90年10月至
      91年3月仍有加班，並領取加班費情事，既已為兩造不爭
      執之事實，並有被告台中營業處退休資遣撫卹人員平均工
      資計算表附卷可稽，則原告丁○○、甲○○及鄭文榜所為
      各該專案退休之申請，即與上開「經濟部所屬事業機構專
      案裁減人員處理要點」（嗣修訂為「經濟部所屬事業機構
      專案精簡人員處理要點」）及被告之專案裁減人員作業注
      意事項（嗣修正為「專案精簡人員作業注意事項」）之規
      定顯有未符。是原告謂其提出之專案裁減退休申請，業經
      被告核可，准許於91年3月31日退休，並加發1個月預告工
      資6個月薪給，兩造已合意成立優惠退休契約關係云云，
      即有可疑。
（二）原告雖指稱：被告對原告加強加班之管控，純為被告人事
      工作配置之問題，加班與否，非原告可以爭取決定，若被
      告認定原告已申請優退，不得再予排班加班，即應不予指
      派加班，故而，自不得以原告依被告之安排加班，而否定
      原告就已成立之優惠退休契約之權利云云。然查，原告於
      90年8、9月間提出專案退休申請後，所以仍經被告指派加
      班，不論係因被告人力確實欠缺，不得已仍於原告離退前
      6個月指派加班，抑或因被告疏於加班控管，致誤於離退
      前6個月仍再指派原告加班所致，仍無解於原告於離退前6
      個月仍有加班及領取加班費，而有違前述六加一優退專案
      相關規定之事實，是原告所為專案退休之申請，因與有關
      規定相違背，尚難認兩造已成立六加一優退契約關係。復
      參酌原告甲○○嗣於91年3月11日，原告丁○○、乙○○
      則於91年3月12日，均已另行再提出申請書，其上記載：
      「職．．．申請自91年3月31日，自請退休，並同意自3月
      1 日起，加班改為補休，請上級恩准。但職於90年9月已
      提出申請六加一優惠退休中，如公司放寬退休前6個月加
      班管控規定，請准于恢復三月底優惠退休．．．」等情，
      原告於各該申請書中既載述伊等前於90年9月已提出申請
      六加一優惠退休中，如公司放寬退休前6個月加班管控規
      定等詞，益見原告應已知悉伊等前於90年8、9月間所提出
      之專案退休申請，已有悖於被告對於退休前6個月加班管
      控之規定，足徵兩造間應無合意成立優惠退休契約關係情
      事。更何況，縱認原告所指兩造已合意成立此優惠退休契
      約關係，確屬實在。然通觀原告丁○○、甲○○及乙○○
      於91年3月間所提出前揭申請書之全文內容，可認原告丁○○、甲○○及乙○○因知悉原專案優惠退休之申請，不
      符合退休前6個月未有加班之規定，已改為自請退休，此
      由原告於該等申請書中記載「如公司放寬退休前六個月加
      班管控規定，請准于『恢復』三月底優惠退休」等情甚明
      。否則，若如原告所稱，伊等嗣後於91年3月間所提出之
      申請書，係延續前於90年9月所提出專案裁減退休之申請
      而來，僅因被告內部規定之更改，要求原告必須提出書面
      同意加班改為補休，始會出具該等申請書，承諾「自3月1
      日起加班改為補休」，並非改為自請一般退休云云，則原
      告何以須於申請書中特別載明若被告有放寬退休前六個月
      加班管控規定情形，請求被告准許『恢復』三月底優惠等
      語？復參以證人即前任職於被告人力資源組，負責審核六
      加一優惠退休專案之人員賴敏彥於本院另案即95年度勞訴
      字第101號民事事件中亦證述：原告三人約於90年9月底左
      右，先提出專案裁減退休申請書，處長裁示全部加班應予
      補休，亦即應全部加班補休完後，才准退休。嗣後伊有向
      原告三人之主管轉達處長裁示之事項，且91年2月19日總
      公司曾行文，選擇專案退休人員，全部加班應予補休，否
      則不准，故原告三人第二次於91年3月間向公司提出一般
      自請退休，公司按照一般退休，讓他們退休等語明確（見
      該民事卷96年5月1日言詞辯論筆錄第2頁）等語明確，足
      徵原告嗣於91年3月間提出之上開申請書，已經更改為向
      被告申請自請退休無誤。且此自請退休之申請，亦已經被
      告核准在案，有被告油品行銷事業部臺中營業簽辦單及被
      告所發給原告三人之退休證明書存卷可查。因此，即使認
      為原告所稱兩造前曾合意成立六加一優退專案之優惠退休
      契約關係屬實，然原告嗣後既已向被告申請改為自請退休
      ，並經被告核准，已可認兩造已默示合意解除前已成立之
      優惠退休契約關係。是原告據此契約關係，請求被告應依
      六加一優退專案，加發予原告「6＋1」個月之專案退休金
      云云，委無可取。
七、原告所主張之該優惠退休契約關係並不存在，既如前述，則
    原告本件給付請求權，究應適用原告主張之15年時效期間，
    抑或被告所抗辯之5年時效期間，暨此給付請求權是否已罹
    於時效而消滅，即無再為論究之必要，附此敘明。
八、綜上所述，原告主張伊等於90年8、9月間提出專案裁減退休
    申請，已經被告核可，准許於91年3月31日退休及加發1個月
    預告工資及6個月薪給，兩造業已合意成立優惠退休契約關
    係等情，既非可採，被告所辯，應屬可信。從而，原告依據
    契約法律關係，請求被告應分別給付原告如附表所示各該「
    6＋1」個月退休金額，及均自91年5月1日起至清償日止，按
    週年利率百分之5計算之利息，為無理由，應予駁回。
九、原告之訴既經駁回，其假執行之聲請亦失所依據，應併予駁
    回。
十、本件事證已臻明確，兩造其餘主張及舉證，與本件判決結果
    尚不生影響，爰不逐一贅敘，併此敘明。
十一、訴訟費用負擔之依據：民事訴訟法第78條。
中    華    民    國    97    年    12    月    12    日
                  民事第二庭    法  官  吳美蒼
附表
┌──┬─────┬───────┬────────────┬───────┐
│編號│   姓名   │每月底薪 (新台│「6+1」個月專案退休金額 │   利息起算日 │
│    │          │幣)           │（新台幣）              │              │
├──┼─────┼───────┼────────────┼───────┤
│1   │  丁○○  │ 61,750       │61,750×（6+1）=432,250 │    91.05.01  │
├──┼─────┼───────┼────────────┼───────┤
│2   │  甲○○  │ 64,206       │64,206×（6+1）=449,442 │    91.05.01  │
├──┼─────┼───────┼────────────┼───────┤
│3   │  乙○○  │ 61,750       │61,750×（6+1）=432,250 │    91.05.01  │
└─────────────────────────────────────┘
正本係照原本作成。
如對本判決上訴，須於判決送達後20日內向本院提出上訴狀。
中    華    民    國    97    年    12    月    12    日
                                書記官


司法院資訊處製作；財團法人民間司法改革基金會備份。
